最高法院民事判決　　　　　　　一○○年度台上字第四四一號
上　訴　人　隆安青海責任有限公司
法定代理人　紀茂松
訴訟代理人　楊玉珍律師
上　訴　人　徐肇宏
訴訟代理人　包漢銘律師
上　訴　人　漢宇製衣有限公司
法定代理人　蕭文通
上列當事人間請求給付租金等事件，兩造對於中華民國九十九年
九月二十一日台灣高等法院台中分院第二審判決（九十八年度上
字第一二三號），各自提起上訴，本院判決如下：
    主  文
原判決關於駁回上訴人隆安青海責任有限公司在第一審之訴，及
駁回上訴人徐肇宏、漢宇製衣有限公司其餘上訴，暨各該訴訟費
用部分廢棄，發回台灣高等法院台中分院。
    理  由
按民法第二百七十五條規定連帶債務人中之一人受確定判決，而
其判決非基於該債務人之個人關係者，為他債務人之利益亦生效
力，故債權人以各連帶債務人為共同被告提起給付之訴，被告一
人提出非基於其個人關係之抗辯有理由者，對於被告各人即屬必
須合一確定，自應適用民事訴訟法第五十六條第一項之規定。查
本件上訴人許肇宏提起上訴係抗辯對造上訴人之終止契約不合法
，因攸關上訴人隆安青海責任有限公司（下稱隆安青海公司）請
求給付租金及不當得利是否有理由，係有利於共同訴訟人之行為
，其效力及於全體，是漢宇製衣有限公司亦視同上訴，先予敘明
。
次查本件上訴人隆安青海公司主張：伊係我國人民紀榮偉依越南
法律設立之公司，與對造上訴人漢宇製衣有限公司（下稱台灣漢
宇公司）於民國九十五年十二月十一日訂立租賃契約（下稱系爭
租約），由台灣漢宇公司向伊租用坐落越南隆安省德和縣德和東
鄉之辦公樓房及四棟工廠，作為依越南法律成立漢宇製衣責任有
限公司（下稱越南漢宇公司）。系爭租約第二條約定：「該公司
成立後，乙方（即台灣漢宇公司）除負責該越南公司概括繼受乙
方於本租賃契約之一切權利及義務之外，並應責成該公司於成立
後之四十日內按本租賃契約之相同內容與甲方（即隆安青海公司
）簽定租賃契約，否則乙方願意連帶負賠償責任。乙方並應擔任
該越南公司與甲方有關廠辦租賃契約之連帶保證人。」惟該越南
漢宇公司成立後，並未與伊簽定租賃契約。且台灣漢宇公司僅給
付伊第一期一個月之租金美金（下同）四千三百零四點七二七元
，及押金四千三百零四點七二七元，其餘租金、押金均未給付。
其中台灣漢宇公司所積欠之租金五萬六千四百七十五點八四六元
，及押租金二萬九千一百十六點七一元，業經台灣宜蘭地方法院
（下稱宜蘭地院）聲請核發支付命令確定。台灣漢宇公司尚欠自
九十六年十月至同年十二月止之租金四萬四千四百六十八點八六
五元未付，且訴外人越南漢宇公司自九十七年一月至同年十月底
即為無法律上原因占用系爭租賃物，應給付相當於租金之不當得
利十五萬八千八百十七點三七元，台灣漢宇公司應依上揭約定負
連帶損害賠償責任。又對造上訴人徐肇宏（下稱徐肇宏）於九十
六年十二月二十三日，簽立連帶保證切結書，願就台灣漢宇公司
及訴外人越南漢宇公司積欠伊之租金及押金等負連帶保證責任，
爰求為判命台灣漢宇公司及徐肇宏應連帶給付十三萬九千八百六
十點三六元本息之判決。
台灣漢宇公司及徐肇宏則以：隆安青海公司未依九十五年十二月
十四日兩造會同越南共和國隆安省計畫暨投資代表、資源及環境
廳代表、建設廳、工業廳、隆安省人民委員會代表，於越南共和
國隆安省德和縣投資計畫廳辦公室召開會議之決議，致越南漢宇
公司無法核准設立，經台灣漢宇公司多次催促，隆安青海公司仍
拒不繳納稅款，惟以具結方式請求越南共和國隆安省人民委員會
核准越南漢宇公司投資執照，終未能獲得准許。因隆安青海公司
自始即未依約定履行其應負之義務，而使越南漢宇公司因此無法
獲得經營許可執照，而受有重大損害，隆安青海公司之請求顯無
理由等語，資為抗辯。
原審廢棄關於命台灣漢宇公司及徐肇宏連帶給付超過五萬六千零
九十四點五四元本息部分之判決，駁回隆安青海公司該部分在第
一審之訴並駁回台灣漢宇公司及徐肇宏之其餘上訴，無非以：按
依涉外民事法律適用法第六條第一項，法律行為發生債之關係者
，其成立要件及效力，依當事人意思定其應適用之法律。查台灣
漢宇公司為依本國公司法設立之公司，隆安青海公司為依據越南
共和國法律設立之公司，涉及外國人，契約履行地點為越南共和
國，系爭租約第十二條約定：本契約如有未盡事宜，雙方應本誠
信原則，依中華民國相關法令辦理。則關於隆安青海公司請求給
付租金部分之準據法應為我國法。另台灣漢宇公司請求相當於租
金之不當得利部分，依涉外民事法律適用法第八條規定，依事實
發生地法，即應以租約標的所在地越南共和國民法為準據法。查
經原審法院囑託外交部轉駐胡志明市辦事處商務組調查結果，該
辦事處商務組覆函稱：依據越南二○○五年投資法規定，對於首
次在越南投資的外國投資業者，應具備投資計畫案及辦理申請投
資執照的手續。投資執照同時亦係營業登記證。除獲得核發投資
執照外，為投入營運，企業應確保專業法令規範的其他條件。為
重出租廠房，隆安青海公司的廠房所有權及土地使用權法律文件
及經營的行業，應充分確保法律之規定，其中執行財政之義務等
語。所謂執行財政之義務即繳納地價稅之義務。兩造於簽訂系爭
租約後，於九十五年十二月十四日由隆安青海公司之總經理紀榮
偉代表該公司、台灣漢宇公司由蕭文溪代表會同越南共和國隆安
省計畫暨投資代表、資源及環境廳代表、建設廳、工業廳、隆安
省人民委員會代表，於越南共和國隆安省德和縣投資計畫廳辦公
室召開會議，會中決議：同意呈請人民委員會審批越南漢宇公司
得以承租隆安青海公司之廠房，以進行投資生產各種成衣，但隆
安青海公司應按土地法第一百十九條規定，補辦關於繳納土地租
款手續，以保證能依規定具備出租土地附著財產之充分條件。另
依隆安青海公司不爭執系爭租約於九十五年十二月間訂立後，因
執照未核發，於九十六年三月間又訂約一次，執照仍未核發等情
，則隆安青海公司之總經理既代表隆安青海公司與會，當知其會
議結論即應繳納地價稅以合於所約定使用、收益之租賃物，交付
台灣漢宇公司，卻仍未繳納，自難謂隆安青海公司以合於所約定
使用、收益之租賃物，交付承租人。依民法第四百四十一條之反
面解釋，承租人於其不能依約定為租賃物使用、收益之期間，應
得按其不能使用、收益之程度免其支付租金之義務，並具有同時
履行抗辯權。然台灣漢宇公司確使用其中一廠房，並自承願意給
付租金，則其使用該廠房，自屬獲有相當租金之不當得利，其金
額應與相當該第一期承租範圍為辦公樓房屋與工廠廠房來計算，
時間原應自九十六年一月一日開始起算，因系爭契約第十四條第
二項約定隆安青海公司不收取前二月租金，且隆安青海公司主張
兩造租約自九十六年十二月間終止後，台灣漢宇公司仍繼續占有
至九十七年十月，為台灣漢宇公司及徐肇宏所不爭執，符合越南
共和國民法第五百九十九條第二項、第六百條第四項規定：無法
律根據之獲得財產利益，從而使他人受到損害之得利人，應當向
受損害人返還所獲得之利益。無法律根據之獲得財產利益之人，
應當以實物或金錢向受損害人返還財產利益。並以兩造租約租金
為其利益。故台灣漢宇公司自九十六年三月至九十七年十月之租
金及不當得利為八萬六千零九十四點五四元。扣除隆安青海公司
自認台灣漢宇公司已於九十七年八月一日給付之三萬元後，尚應
給付五萬六千零九十四點五四元。又徐肇宏既於九十六年十二月
二十三日，簽立連帶保證切結書，願就台灣漢宇公司及訴外人越
南漢宇公司積欠隆安青海公司之租金及押金等負連帶保證責任，
則徐肇宏自應就上開數額與台灣漢宇公司負連帶清償責任。從而
隆安青海公司本於我國民法租賃及越南共和國不當得利之法律關
係，請求台灣漢宇公司與徐肇宏連帶給付五萬六千零九十四點五
四元本息為有理由，應予准許，逾此範圍之請求為無理由，應予
駁回等詞，為其判斷之基礎。
惟查原審一方面認台灣漢宇公司得按其不能使用、收益之程度免
其支付租金之義務，然其自願給付租金，另一方面又認台灣漢宇
公司使用隆安青海公司交付租約標的之廠房，屬獲有相當租金之
不當得利，其金額應與相當該第一期承租範圍為辦公樓房屋與工
廠廠房來計算，理由有前後矛盾之違法。次按判決書理由項下，
應記載攻擊或防禦方法之意見，民事訴訟法第二百二十六條第三
項定有明文。苟未為該記載者，即為同法第四百六十九條第六款
所謂之判決不備理由，其判決自屬違背法令。本件隆安青海公司
一再主張：越南政府並無核發營業執照，於越南當地僅須取得投
資執照即可營運。而越南政府於西元二○○七年六月十九日核發
投資執照予訴外人越南漢宇公司。越南漢宇公司曾於西元二○○
七年十月三十日、西元二○○七年十一月一日、西元二○○八年
四月二十八日、西元二○○八年五月二十八日陸續出口貨物至美
國PiTi Logistics公司、於西元二○○八年三月七日與美國UNIE
ASTERN SPORTSWEAR MFG.LTP 簽訂買賣契約，約定該美國公司向
越南漢宇公司購買布料以海運方式出口至美國。並無台灣漢宇公
司與徐肇宏所稱因隆安青海公司未繳地價稅，而無法出口貨物之
情形，則隆安青海公司已將合於系爭租約所約定使用、收益之租
賃物，交付承租人等語。並提出投資執照、出口貨物請款明細表
及買賣契約（原審卷第一三一、一三二、一四○至一六五頁），
以證明越南漢宇公司如有未能出口貨物之情形與其未繳納地價稅
無關，自屬重要攻擊方法，攸關隆安青海公司是否已將合於系爭
租約所約定使用、收益之租賃物，交付承租人，影響裁判之結果
。原審未於判決書理由項下記載何以不足採取之理由，難謂無判
決不備理由之違法。末查兩造租約自九十六年十二月間已終止，
台灣漢宇公司自九十七年一月起至同年十月止占用系爭廠房係獲
有相當租金之不當得利，為原審所認定之事實。惟兩造租約是否
已經隆安青海公司終止？是否確於九十六年十二月間終止？已有
可疑。倘系爭租約未經合法終止，台灣漢宇公司占用系爭廠房似
無不當得利可言。倘系爭租約確於九十六年十二月間終止，終止
之時間究於徐肇宏簽立連帶保證切結書之前或之後，攸關徐肇宏
應否負連帶保證責任，原審未遑詳查細究，逕以上揭理由判命徐
肇宏應與台灣漢宇公司連帶清償責任，不免速斷。兩造上訴論旨
，分別指摘於其不利之原判決不當，求予廢棄，非無理由。
據上論結，本件兩造上訴均為有理由。依民事訴訟法第四百七十
七條第一項、第四百七十八條第二項，判決如主文。
中    華    民    國  一○○  年    三    月  二十四  日
                      最高法院民事第五庭
                          審判長法官  劉  福  聲  
                                法官  黃  義  豐  
                                法官  劉  靜  嫻  
                                法官  袁  靜  文  
                                法官  高  孟  焄  
本件正本證明與原本無異
                                      書  記  官  
中    華    民    國  一○○  年    四    月    七    日
                                                     M